臺灣彰化地方法院民事判決　94年度簡上字第41號
上　訴　人　丙○○
訴訟代理人　許盟志　　律師
複代理人　　甲○○
被上訴人　　乙○○
上列當事人間請求返還借款事件，上訴人對於中華民國94年2月1
8日本院北斗簡易庭第一審判決 (94年度斗簡字第8號)提起上訴
，本院判決如下：
    主      文
原判決廢棄。
被上訴人在第一審之訴及追加之訴均駁回。
第一、二審訴訟費用由被上訴人負擔。
    事實及理由
一、被上訴人於原審起訴聲明：上訴人應給付被上訴人新台幣（
    下同）45萬元及自民國92年1月27日起至93年11月27日止，
    按年息5%計算之利息。其主張略謂：上訴人於92年1月27日
    向被上訴人借款45萬元，被上訴人於當日依上訴人指示由彰
    化縣社頭鄉農會電匯至上訴人在台中商業銀行社頭分行之帳
    號000000 000000號帳戶內，雙方並約定利息自借款日起算
    ，上訴人須於借款後1個月返還，詎上訴人迄今仍未清償，
    經催討仍置之不理。上訴人則僅就本院核發之支付命令提出
    異議狀泛稱：債務尚有糾紛云云（本件係被上訴人聲請發支
    付命令經上訴人聲明異議視為起訴），而未於言詞辯論期日
    到場或提出其他書狀作何聲明或陳述。
二、原審以上訴人經通知未到場爭執，而審酌被上訴人提出之電
    匯單及存摺影本等證據，認定被上訴人主張屬實，判決被上
    訴人全部勝訴，並依職權為假執行之宣告。上訴人聲明不服
    提起上訴，並聲明：(一)原判決廢棄。(二)被上訴人在第一審之
    訴及假執行之聲請均駁回。被上訴人則聲明：駁回上訴人之
    上訴，並將起訴聲明關於利息部分由起訴時之「自92年1月
    27日起至93年11月27日止，按年息5%計算之利息」，擴張為
    「自92年1月27日起至清償日止，按年息5%計算之利息」。
三、按在第二審程序如係擴張應受判決事項之聲明者，雖非經他
    造之同意，亦得為之，此揆之民事訴訟法第446條第1項前段
    、第255條第1項第3款之規定可明。本件被上訴人於本院第
    二審程序就其起訴聲明關於利息部分由起訴時之「自92年1
    月27日起至93年11月27日止，按年息5%計算之利息」，變更
    為「自92年1月27日起至清償日止，按年息5%計算之利息」
    ，核係擴張應受判決事項關於利息之聲明，於法並無不合，
    應予以准許。
四、兩造在本院第二審之陳述：(一)被上訴人之主張：除與第一審
    判決記載相同者，茲予引用外，並補述略稱：被上訴人以前
    買房屋曾向上訴人借錢，但都已還清了。被上訴人係持坐落
    彰化縣田中鎮之土地向彰化縣社頭鄉農會申請貸款出借予上
    訴人等語。(二)上訴人之抗辯略稱：1、被上訴人先以上訴人
    向伊誆稱欲至中國大陸從事古董生意，邀伊投資入夥，伊陷
    於錯誤，而於92年1月27日匯款450,000元予上訴人為由，向
    台灣彰化地方法院檢察署檢察官提出告訴（92年度偵字第
    6430號），業據檢察官不起訴處分確定在案。2、被上訴人
    並以此事由，依侵權行為之法律關係向　鈞院訴請損害賠償
    ，亦受敗訴判決確定。3、被上訴人竟以同一筆匯款再次主
    張金錢消費借貸之法律關係，其前後主張、陳述明顯不符，
      顯有違禁反言原則。4、上訴人之資力有銀行定期存款外
    ，尚有多筆不動產，且均未曾向他人借貸而設定抵押權。反
    觀被上訴人所有不動產多自89年間即因向銀行借貸而設定抵
    押權，亦即被上訴人經濟狀況較上訴人為不良，上訴人焉有
    可能向被上訴人借錢？被上訴人何能在負債之情況下，再以
    不動產設定抵押權將錢借給上訴人？等語。
五、本件兩造不爭執事項為被上訴人於92年1月27日曾自彰化縣
    社頭鄉農會匯款45萬元至上訴人在台中商業銀行社頭分行帳
    號00 0000 000000號帳戶內。而關鍵爭點在於兩造間是否有
    45萬元之金錢消費借貸契約存在？亦即被上訴人是否為履行
    金錢消費借貸契約之貸與人義務而交付45萬元與上訴人？按
    請求履行債務之訴，除被告自認原告所主張債權發生原因之
    事實外，應先由原告就其主張此項事實，負舉證之責任，必
    須證明其為真實後，被告於其抗辯事實，始應負證明之責任
    ，此為舉證責任分擔之原則（最高法院43年台上字第377號
    判例要旨參照）。再民事訴訟如係由原告主張權利者，應先
    由原告負舉證之責，若原告先不能舉證，以證實自己主張之
    事實為真實，則被告就其抗辯事實即令不能舉證，或其所舉
    證據尚有疵累，亦應駁回原告之請求（最高法院17年上字第
    917號判例要旨）。次按稱消費借貸者，謂當事人約定，一
    方移轉金錢或其他代替物之所有權於他方，而他方以種類、
    品質、數量相同之物返還之契約，民法第474條第1項規定甚
    明。是金錢消費借貸契約之成立，除金錢之交付外，尚須有
    返還相同金額金錢之合意，為其構成要件。是被上訴人尚不
    能僅就交付金錢之事實，盡舉證之責，尚應證明兩造間之消
    費借貸契約已成立。本件被上訴人雖主張其係基於金錢消費
    借貸契約而交付上訴人45萬元，但為上訴人所否認，則被上
    訴人自應就雙方已達成金錢消費借貸意思表示合致乙事，負
    舉證證明之責。經查：被上訴人前於92年7月5日在彰化縣警
    察局社頭分駐所受警詢問時陳述：其於92年1月27日在彰化
    縣社頭鄉社頭農會信用部遭丙○○以合夥作生意之名義，騙
    其匯款45萬元入丙○○之台中商業銀行社頭分行帳戶內；丙
    ○○四處招募資金，並叫其投資50萬元，但當時其只能拿出
    45 萬元等語在卷。而於同年9月10日在檢察官偵訊時亦供述
    ：「他要我到他家研究投資大陸古文物，要集資資金，我將
    資金匯給他後，結果他金錢並沒有用於投資」、「我貸款60
    萬中，45萬是要投資生意用」、「（何時告訴你要投資？）
    91年年底告訴我的」等語。另被上訴人於93年2月25日、同
    年5月7日在前案請求上訴人損害賠償事件（本院92年度訴字
    第1032號）審理時亦陳稱：上訴人係以到中國大陸買古文物
    為由，向其騙取45萬元等語。則被上訴人就其匯款至上訴人
    帳戶內之原因，先後陳述不一，實難憑信其與上訴人確有金
    錢消費借貸契約存在，而被上訴人就其主張兩造間有金錢消
    費借貸關係存在乙節，復未能舉證以實其說，則其據以請求
    上訴人償還借款45萬元，即不能採取。
六、從而，被上訴人依據金錢消費借貸之法律關係，主張上訴人
    積欠借款45萬元未清償，而在原審請求上訴人應給付45萬元
    及自92年1月27日起至93年11月27日止，按年息5%計算之利
    息暨在第二審追加自93年11月28日起至清償日止，按年息5%
    計算之利息，均為無理由，應予駁回。原審判命上訴人給付
    45萬元及自92年1月27日起至93年11月27日止，按年息百分
    之五計算之利息，並依職權宣告假執行，尚有未洽，上訴意
    旨指摘原判決不當，求予廢棄改判，為有理由，爰由本院予
    以廢棄改判如主文第二項所示。
七、本件為判決基礎之事證已臻明確，兩造其餘攻擊防禦方法，
    核與判決結果不生影響，自無逐一論述之必要。
據上論結：本件上訴為有理由，依民事訴訟法第463條之1第3項
、第450條、第78條，判決如主文。
中　　華　　民　　國　　94　　年　　7 　　月　　5 　　日
                  民事第一庭  審判長法  官　羅培昌
                                    法  官　吳俊螢
                                    法  官　蔡紹良
以上正本係照原本作成。
不得上訴。
中　　華　　民　　國　　94　　年　　7 　　月　　5 　　日
                           　　　   書記官　田慧賢
